【裁判字號】    97,上訴,4221
【裁判日期】    971029
【裁判案由】    違反槍砲彈藥刀械管制條例
【裁判全文】
臺灣高等法院刑事判決                97年度上訴字第4221號
上  訴  人
即  被  告  甲○○
選任辯護人  鄭至量律師
            曾國龍律師
上列上訴人因違反槍砲彈藥刀械管制條例案件，不服臺灣士林地
方法院97年度訴字第675號，中華民國97年7月28日第一審判決（
起訴案號：臺灣士林地方法院檢察署97年度偵字第4457號），提
起上訴，本院判決如下：
    主  文
原判決撤銷。
甲○○未經許可，製造空氣槍，處有期徒刑貳年陸月，併科罰金
新臺幣伍萬元，罰金如易服勞役，以新臺幣壹仟元折算壹日。扣
案之具有殺傷力之空氣長槍壹支（含CO2鋼瓶1瓶，槍枝管制編號
0000000000號），沒收之。
    事  實
一、甲○○於民國93年間，在臺北市士林區○○○路某家空氣槍
    專賣店，以新臺幣15,000元之價格購入811型空氣長槍1支（
    槍枝管制編號0000000000號），用以驅趕小鳥，嗣因忙於汽
    車修理廠之工作，逮至被查獲前逾2年未使用該槍械，於97
    年2月間，因家人所種植農作常遭鳥隻啄食，為驅趕鳥隻，
    重行檢視該槍枝，因見槍枝彈簧疲乏無力，為使射程更遠，
    明知未經許可不得製造空氣槍，竟起意以換裝彈簧及進氣螺
    絲之方式增加槍枝之動能，使不具有殺傷力之槍枝具有殺傷
    力，於97年3月7日在臺北市○○區○○街39號2樓住處，拆
    卸前揭空氣長槍原有之彈簧及進氣螺絲，更委請不知情之姪
    乙○○於97年2月26日在雅虎拍賣網站所購得西德琴鋼線1.
    5mm及進氣螺絲各1件，改造後使上開空氣長槍之動能具備殺
    傷力，製造為槍砲彈藥刀械管制條例所管制具有殺傷力之空
    氣槍，嗣於97年3月20日下午2時許，員警持搜索票至桃園縣
    蘆竹鄉○○村○○○路56巷27弄22號3樓乙○○住處搜索，
    循線得知甲○○住處，遂前往臺北縣八里鄉○○路○段87巷
    35之4號處，經甲○○同意施行搜索，甲○○在實施搜索前
    ，即主動起出置於其所有車牌號碼1496-MR自小客車內前揭
    具有殺傷力之空氣長槍1支，向員警自首並報繳該槍械，始
    查悉上情。
二、案經臺中市警察局第五分局報告臺灣士林地方法院檢察署檢
    察官偵查起訴。
    理  由
壹、程序部分：
    證據能力部分：以下所引證據，經本院當庭提示，檢察官、
    上訴人即被告甲○○及其等選任辯護人對於被告以外之人於
    審判外之言詞及書面陳述，均無意見，且未於言詞辯論終結
    前聲明異議，本院審酌該等證據作成之情況，認為適於為本
    件認定事實之依據，依刑事訴訟法第159條之5第2項規定，
    應具有證據能力。
貳、實體方面
一、訊之上訴人即被告固坦承更換槍內彈簧及螺絲而改造成為可
    發射金屬彈丸具有殺傷力之空氣槍之情，惟辯稱：空氣槍是
    在合法之店面所購得，因鋼線彈性疲乏，所以才要換新，不
    知道是違法的等語；辯護人為被告辯護稱：（一）本案係臺
    中市第五分局小隊長在網路上看到有人購買琴鋼線及進氣螺
    絲等零組件，而以乙○○為追緝對象，並非被告，待詢問乙
    ○○後，才知道購買者為被告，並至被告工廠找被告釐清案
    情，當時員警並不知道被告有改造行為，到工廠後被告即坦
    承委託乙○○購買零組件，自行改造空氣槍並交出空氣槍，
    核與自首要件相符（二）被告主觀上僅認識其係維修不具殺
    傷力之玩具空氣槍，且其亦非專業人員，並不知換新彈簧後
    即具殺傷力，足見被告並非故意，且對違法性欠缺認識。（
    三）被告換裝前之空氣槍是否即有殺傷力，亦有查明鑑定之
    必要，此可釐清被告是否涉有製造之行為等語。
二、經查：
（一）上訴人即被告委由乙○○自網路上購得西德琴鋼線1.5mm
      及進氣螺絲，裝置在上開空氣長槍等情，業據被告甲○○
      於警詢、偵查、原審及本院審理時坦承不諱，並據證人乙
      ○○於本院及警詢中證述明確（見偵卷第12至14頁），復
      有扣案之空氣長槍1支（含CO2鋼瓶1瓶，槍枝管制編號000
      0000000號）可資佐證。扣案之槍枝經送鑑定，認槍枝1支
      （槍枝管制編號0000000000號）係氣體動力式槍枝，以小
      型高壓鋼瓶內氣體為發射動力，經以金屬彈丸測試3次後
      ，其中彈丸（直徑8.0mm、重量2.10g）最大發射速度為19
      7公尺/秒，計算其動能為41焦耳，換算其單位面積動能為
      81焦耳/平方公分，而依據司法院秘書長81.6.11秘台廳（
      二）字第06985號函，殺傷力的標準為在具威力之適當距
      離以彈丸可穿入人體皮肉層之動能為基準；且依日本科學
      警察之研究結果，彈丸單位面積動能達20焦耳/平方公分
      ，足以穿入人體皮肉層，依我國內政部刑事警察局對活豬
      作射擊測試結果，彈丸單位面積動能達24焦耳/平方公分
      ，則足以穿入豬隻皮肉層，有內政部警政署刑事警察局97
      年4月29日刑鑑字第0970046302號槍彈鑑定書在卷可稽（
      見偵卷第53頁以下），此外，復有搜索扣押筆錄一件、台
      中市警察局第五分局扣押物品目錄表一件在卷為憑（見偵
      卷第19至23頁），是被告改造後之槍枝具有殺傷力，至堪
      認定。
（二）次按除有正當理由而無法避免者外，不得因不知法律而免
      除刑事責任，刑法第16條前段定有明文。我國係槍枝管制
      之國家，政府亦曾於媒體宣導，曉諭民眾主動報繳槍枝，
      被告自無法推諉不知。又扣案之空氣槍係金屬槍管，以瓦
      斯為動力，以鋼珠作彈丸，具有相當的動能，持之射人，
      可造成相當的傷力甚明。此與玩具槍係塑膠槍管，僅以撞
      針推動，以BB彈作為彈丸，不易造成人身傷害，截然有別
      。況被告非僅汰換原已無力之彈簧，更將進氣螺絲一併改
      裝，加大進氣量，使槍枝改造後，其動能高達每單位面積
      1平方公分81焦耳，遠超過足以穿入人體皮肉層之20焦耳
      ，其發射之震撼力及破壞力非輕，被告自難諉稱不知有殺
      傷力，甚而主張不具主觀違法性認識云云均不足採。
（三）又按改造玩具槍枝及子彈，或修理已損壞之槍、彈，使具
      殺傷力，因具創設性，皆屬「製造」，司法院院字第2422
      號解釋及最高法院有73年台上字第1689號判例可資參照。
      核被告自承空氣槍購自合法之玩具槍專賣店，既係合法玩
      具槍店，徵之常情，則所購得之玩具槍枝當不具殺傷力，
      是辯護人一再指稱購入之空氣槍是否即有殺傷力一節，既
      無所據，純係臆測之詞。況被告自承於改造前已逾2年未
      曾使用該槍枝，且彈簧已很鬆（見本院97年10月15日審判
      筆錄第7頁），足見被告購入前開零件，係為修理功能損
      壞之空氣槍，使具殺傷力，洵堪認定。至辯護人主張應將
      換裝前空氣槍之彈簧及進氣螺絲送鑑定或將同型槍送鑑定
      一節，然所提是否為原槍枝之配備已無從查證，而同型槍
      亦無法確認配備即與本案扣案槍枝相同，是辯護人所提，
      均無法證明查扣之槍枝自玩具槍店購得即具殺傷力，所請
      礙難遽准，併此敘明。
（四）綜上所陳，被告之辯解及辯護人之主張均無可採。本件事
      明確，被告改造玩具空氣槍使具殺傷力之犯行，至堪認定
      ，應依法論科。
三、自首之判斷：刑法第六十二條之所謂發覺，係指有偵查犯罪
    職權之公務員已知悉犯罪事實與犯罪之人而言，而所謂知悉
    ，固不以確知其為犯罪之人為必要，但必其犯罪事實，確實
    存在，且為該管公務員所確知，始屬相當。如犯罪事實並不
    存在而懷疑其已發生，或雖已發生，而為該管公務員所不知
    ，僅係推測其已發生而與事實巧合，均與已發覺之情形有別
    （最高法院75年台上字第1634號判例）。經查：證人即承辦
    員警林國雄於原審證稱：循網路追查到乙○○，由乙○○之
    供述去追查被告時，並不知道被告是否已經將零組件組裝完
    畢，也不知道被告有改造行為，到達被告工廠後被告即交出
    槍枝並告知螺絲和彈簧已經組裝上去（見原審卷第27頁）。
    又據證人乙○○證稱：被告是我姑丈，他委託我上網購買彈
    簧及螺絲，他並未說做何使用等語。足見，員警林國雄循網
    站查緝乙○○，並由乙○○之供述查獲被告，在查獲被告前
    ，承辦員警僅知被告透過乙○○購買彈簧及螺絲，並不知被
    告有改造槍枝之犯行，已據證人即職司本案調查之員警林國
    雄及證人乙○○證述甚詳，是員警林國雄查獲被告前，至多
    僅係「推測」被告恐涉有槍砲彈藥刀械管制條例罪嫌，而無
    法確定被告有改造槍枝之犯罪事實，從而，被告改造槍枝之
    事實，既不為員警所確知，且被告於員警到達時，主動交出
    已改造完成之槍枝，而員警在查看被告所交出之槍枝後方知
    被告有改造之行為，揆諸前揭要旨，被告之行為符合自首之
    要件，對於未發覺之罪自首而受裁判者，減輕其刑。而槍砲
    彈藥刀械管制條例第18條第1項有對於「犯本條例之罪自首
    ，並報繳其持有之全部槍砲、彈藥、刀械者，減輕或免除其
    刑。」之特別規定，上訴人自首改造空氣槍，且主動報繳該
    槍枝予警方等情，則其所為，自屬符合本條例規定自首之特
    別規定要件，自應依該特別規定減輕其刑。
四、刑法第59條判斷：
（一）刑事審判旨在實現刑罰權之分配的正義，法院對有罪被告
      之科刑，應符合罪刑相當之原則，使輕重得宜，罰當其罪
      ，以契合社會之法律感情，此所以刑法第57條明定科刑時
      應審酌一切情狀，尤應注意該條所列10款事項以為科刑輕
      重之標準，並於同法第59條賦予法院 (法官)以裁量權，
      如認「犯罪之情狀可憫恕者，得酌量減輕其刑」。因之科
      刑時，原即應依刑法第57條規定審酌一切情狀，尤應注意
      該條各款所列事項，以為量刑標準。刑法第59條所謂「犯
      罪之情狀可憫恕」，自係指審判者審酌第57條各款所列事
      項以及其他一切與犯罪有關之情狀之結果，認其犯罪足堪
      憫恕者而言。其審認乃出於審判者主觀判斷，而該主觀之
      判斷，並非漫無限制，仍須具有客觀妥當性。然此裁判上
      之酌減，屬法院於職權範圍內得為酌定之事項，除其裁量
      權之行使，明顯違反比例原則外，不得任意指為違法（參
      照最高法院86年度台上字第5313號、93年台上字第1159
      號刑事判決意旨）。
（二）依目前實務上見解，刑法第59條係關於裁判上減輕之規定
      ，必於審酌一切之犯罪情狀，在客觀上足以引起一般同情
      ，認為縱予宣告法定最低刑度猶嫌過重者，始有其適用，
      此有最高法院38年台上字第16號、45年台上字第1165號、
      51年台上字第899號判例等可資參照。而最高法院45年台
      上字第1165號判例以：「刑法第59條之酌量減輕其刑，必
      須犯罪另有特殊之原因與環境等等，在客觀上足以引起一
      般同情，認為即予宣告法定低度刑期猶嫌過重者，始有其
      適用。」
（三）本案被告改造槍枝固為維護農作物，然維護農作物非僅有
      改造槍枝一途，況改造後之空氣槍殺傷力大增，對於他人
      之生命、身體安全及整體社會治安危害甚鉅，惡性非輕，
      未見有何犯罪之特殊原因與環境等等，並在客觀上足以引
      起一般同情，衡情難認有何情堪憫恕之情狀。另公訴人以
      被告目的僅獵打小鳥一節，惟被告犯罪之目的、動機均屬
      刑法第57條審酌之範疇，僅可為法定刑內科刑之標準，不
      得作為刑法第59條酌量減輕之理由。綜上，被告應無刑法
      第59條之適用至明。
五、核被告之所為，係犯槍砲彈藥刀械管制條例第8條第1項之未
    經許可製造空氣槍罪。又被告之行為符合自首之要件，爰依
    槍砲彈藥刀械管制條例第18條第1項之特別規定，減輕其刑
    。
六、原判決撤銷及科刑理由：
（一）原審經審理結果，為被告論罪科刑之判決，固非全屬無見
      。惟查：原審認被告不符合自首犯罪，然本院審酌查緝
      過程，認符合自首減刑要件，詳見前述，原審認定尚有未
      洽原審認被告有刑法第59之適用，經本院審酌，被告尚
      無該條之適用，詳見前述，原審認定亦有未妥。被告上訴
      意旨，仍執陳詞，認被告無主觀之犯意云云，除主張自首
      部分外，其餘上訴並無理由，惟原判決既有上揭之可議，
      仍屬無可維持，自應由本院將原判決予以撤銷改判。
（二）爰審酌被告並無犯罪判刑之前案紀錄，有臺灣高等法院被
      告前案紀錄表存卷可佐，素行尚稱良好、改造扣案之空氣
      槍已對不特定大眾之生命、身體安全構成威脅，犯罪情節
      非輕，惟念及被告並未持以另犯他罪，及其持有槍枝僅1
      枝、且於犯罪後自首坦承犯行，犯後態度良好，尚知悔悟
      ，量處如主文第2項所示之刑，至於罰金部分，諭知易服
      勞役之折算標準。末以，被告既經本院為上揭宣告之刑，
      自無緩刑之適用。扣案之具有殺傷力之空氣長槍1支（含
      CO2鋼瓶1瓶，槍枝管制編號0000000000號），係屬違禁物
      ，應依刑法第38條第1項第1款之規定宣告沒收。
據上論斷，應依刑事訴訟法第369條第1項前段、第364條、第299
1項前段，槍砲彈藥刀械管制條例第8條第1項、第18條第1項前段
，刑法第11條前段、第42條第3項前段、第38條第1項第1款，判
決如主文。
本案經檢察官沈世箴到庭執行職務。
中    華    民    國    97    年    10    月    29    日
            刑事第八庭    審判長法  官  鄭文肅
                                法  官  蔡光治
                                法  官  劉嶽承
以上正本證明與原本無異。
如不服本判決應於收受送達後十日內向本院提出上訴書狀，其未
敘述上訴之理由者並得於提起上訴後十日內向本院補提理由書（
均須按他造當事人之人數附繕本）。
                                書記官  魏淑娟
中    華    民    國    97    年    10    月    29    日
附錄本案論罪科刑法條全文：
槍砲彈藥刀械管制條例第8條
未經許可，製造、販賣或運輸鋼筆槍、瓦斯槍、麻醉槍、獵槍、
空氣槍或第4條第1項第1款所定其他可發射金屬或子彈具有殺傷
力之各式槍砲者，處無期徒刑或5年以上有期徒刑，併科新臺幣1
千萬元以下罰金。
未經許可，轉讓、出租或出借前項所列槍枝者，處 5 年以上有期
徒刑，併科新臺幣 1 千萬元以下罰金。
意圖供自己或他人犯罪之用，而犯前2項之罪者，處無期徒刑或7
年以上有期徒刑，併科新臺幣1千萬元以下罰金。未經許可，持
有、寄藏或意圖販賣而陳列第1項所列槍枝者，處3年以上10年以
下有期徒刑，併科新臺幣700萬元以下罰金。
第1項至第3項之未遂犯罰之。


司法院資訊處製作；財團法人民間司法改革基金會備份。
